臺灣高等法院臺中分院刑事判決
110年度上更一字第61號
上  訴  人  臺灣臺中地方檢察署檢察官
上  訴  人  
即  被  告  劉文賢
選任辯護人  方文献律師
            陳恒寬律師
            阮宥橙律師
上  訴  人  
即  被  告  陳淑女
選任辯護人  方文献律師
            阮宥橙律師
上列上訴人等因被告等違反商業會計法案件，不服臺灣臺中地方
法院106年度訴字第2437號中華民國108年8月15日第一審判決（
起訴案號：臺灣臺中地方檢察署106年度偵字第4926、18062號）
提起上訴，本院判決（108年度上訴字第2167號）後，經最高法
院撤銷發回更審，本院更行判決如下：
    主  文
原判決撤銷。
劉文賢共同犯商業會計法第七十一條第五款之利用不正方法致使
財務報表發生不實結果罪，共貳罪，各處有期徒刑肆月，如易科
罰金，均以新臺幣壹仟元折算壹日。應執行有期徒刑陸月，如易
科罰金，以新臺幣壹仟元折算壹日。
陳淑女共同犯商業會計法第七十一條第五款之利用不正方法致使
財務報表發生不實結果罪，共貳罪，各處有期徒刑叁月，如易科
罰金，均以新臺幣壹仟元折算壹日。應執行有期徒刑肆月，如易
科罰金，以新臺幣壹仟元折算壹日。
    事  實
一、劉文賢自民國97年3月起，擔任興國橡膠廠股份有限公司（
    下稱興國公司）之董事長，綜理興國公司所有業務，為商業
    會計法第4條規定之商業負責人；陳淑女則擔任興國公司之
    會計課長，負責商業會計事務之處理，為商業會計法所規範
    之主辦會計人員。劉文賢、陳淑女均明知興國公司長年借用
    股東個人金融機構帳戶作為收受部分客戶貨款之用，再以股
    東往來名義認列在興國公司帳務上（前任董事長陳誠斌、財
    務經理林○○及會計課長陳淑女所涉違反商業會計法案件，業
    經臺灣臺中地方檢察署檢察官以110年度偵字第8304號提起
    公訴，現由臺灣臺中地方法院110年度訴字第1004號案件審
    理中），為適時修正而使興國公司帳務趨於正常，遂於98年
    5月前某日依法編制興國公司「97年度及96年度財務報告」
    時，共同基於利用不正當方法，致使財務報表發生不實結果
    之犯意聯絡，經劉文賢指示陳淑女將興國公司於97年間與股
    東往來無關之款項，充作股東陳誠斌、陳○○、陳○○、林○○、
    陳楷元、陳楷文、陳○○、陳俊笙、陳伯堯、陳佩琪、劉文賢
    等人與興國公司間之股東往來，陳淑女進而指示不知情之成
    年會計林玉文將計算後之餘額計入興國公司該年度「資產負
    債表」中「其他負債」科目項下之「股東往來」細項（詳如
    附表一），並於該財務報告附註五「關係人交易」㈡「與關
    係人間之重大交易事項」5.「資金融通情形」⑴「本公司與
    關係人資金融通」應付關係人款項細項上虛偽記載興國公司
    對該等股東之應付最高餘額及期末餘額（詳如附表二），並
    提供予建智聯合會計師事務所進行查核，致使不知情之會計
    師紀敏滄於98年5月8日出具之興國公司「97年度及96年度財
    務報告」發生不實之結果。
二、另劉文賢、陳淑女於99年5月前某日依法編制興國公司「98
    年度及97年度財務報告」時，另共同基於利用不正當方法，
    致使財務報表發生不實結果之犯意聯絡，經劉文賢指示陳淑
    女將興國公司於98年間與股東往來無關之款項，充作股東劉
    文賢、陳誠斌、陳○○、陳○○、林○○、陳○○等人與興國公司間
    之股東往來，陳淑女進而指示不知情之成年會計林玉文將計
    算後之餘額計入興國公司該年度「資產負債表」中「其他負
    債」科目項下之「股東往來」細項（詳如附表三），並於該
    財務報告附註五「關係人交易」㈡「與關係人間之重大交易
    事項」5.「資金融通情形」⑴「本公司與關係人資金融通」
    應付關係人款項細項下虛偽記載興國公司對該等股東之應付
    最高餘額及期末餘額（詳如附表四），並提供予建智聯合會
    計師事務所進行查核，致使不知情之會計師紀敏滄於99年5
    月13日出具之興國公司「98年度及97年度財務報告」發生不
    實之結果。
三、案經陳誠斌委由王素玲律師提出告訴及法務部調查局彰化縣
    調查站移送臺灣臺中地方檢察署檢察官偵查起訴。　　　　
    理  由
一、證據能力方面
　㈠按被告以外之人（包括證人、鑑定人、告訴人、被害人及共
    同被告等）於審判外之陳述，雖不符刑事訴訟法第159條之1
    至之4 等之規定，而經當事人於審判程序同意作為證據，法
    院審酌該言詞陳述或書面陳述作成時之情況，認為適當者，
    亦得為證據；當事人、代理人或辯護人於法院調查證據時，
    知有刑事訴訟法第159條第1項不得為證據之情形，而未於言
    詞辯論終結前聲明異議者，視為有前項之同意，同法第159
    條之5 定有明文。本判決以下所引用被告以外之人於審判外
    之陳述，雖查無符合刑事訴訟法第159條之1至之4之情形，
    惟檢察官、被告、辯護人於本院準備程序、審理時對於證據
    能力均未聲明異議（見本院上更一卷㈠第386至403頁，本院
    上更一卷㈡第397至421頁），本院審酌後認為該等證據均為
    法院事實認定之重要依據，作為本案之證據均屬適當，故依
    刑事訴訟法第159條之5規定，認均具有證據能力。
　㈡另本院以下所引用之非供述證據，與本件事實具有自然關聯
    性，且核屬書證、物證性質，又查無事證足認有違背法定程
    式或經偽造、變造所取得等證據排除之情事，復經本院依刑
    事訴訟法第164條、第165條踐行物證、書證之調查程序，認
    具有證據能力。
二、認定犯罪事實所憑之證據及理由　　
　㈠陳誠斌原為興國公司董事長，然興國公司於97年1月22日召開
    股東臨時會議，選任被告劉文賢、股東陳○○、陳○○、林○○、
    黃淑真、陳○○、趙春紅為董事，並於同日召開董事會，改選
    被告劉文賢擔任董事長，興國公司再委由會計師於97年2月4
    日向經濟部提出改選董事監察人、修正章程登記之申請，經
    經濟部97年2月18日以經授中字第09731746560號函准予登記
    在案，此經本院核閱興國公司設立登記卷宗無誤（見該設立
    登記卷宗第152至162頁）；而被告劉文賢自97年3月起接任
    興國公司董事長職務，負責綜理興國公司所有業務；被告陳
    淑女於97、98年間擔任興國公司會計課長，負責商業會計事
    務之處理等情，為被告劉文賢、陳淑女於調詢、偵訊時所供
    認（見法務部調查局彰化縣調查站彰防字第10662524340號
    卷《下稱調查站卷》第1頁反面、第5頁反面，106年度偵字第4
    926號卷《下稱偵4926卷》第117頁反面、第119頁反面），首
    堪認定。
  ㈡興國公司長年向股東借用個人金融機構帳戶，供該公司收受
    客戶貨款一節，除據被告劉文賢於調詢、偵訊及原審審理時
    供稱：公司股東往來明細帳的金額是興國公司的款項，是興
    國公司為了逃漏稅而故意將沒有開發票的貨款存到股東私人
    帳戶，再將錢轉回公司，以股東往來明細入帳等語（見調查
    站卷第1至4頁，偵4926卷第117至119、214頁，原審卷㈠第96
    頁反面至第97頁）及被告陳淑女於原審審理時證稱：興國公
    司有借股東個人帳戶，讓不需要開發票的貨款入到這些股東
    的個人帳戶，再陸陸續續轉進公司，然後編列在股東往來科
    目，所以股東往來科目事實上都是興國公司貨款，我知道有
    借陳誠斌、陳○○的帳戶，其他不太記得等語（見原審卷㈠第8
    7至96頁），且經證人即告訴人陳誠斌於原審審理時證稱：
    我有借私人帳戶給公司使用等語（見原審卷㈠第109頁反面）
    ；證人即興國公司股東林○○於原審審理時證稱：我先生陳誠
    斌擔任興國公司董事長時，興國公司就有借陳誠斌的私人帳
    戶使用，作為收受不需開發票之小額貨款，所以陳誠斌帳戶
    內有些是公司的錢等語（見原審卷㈠第101頁）；證人即興國
    公司股東陳○○於偵訊時證稱：彰化銀行大肚分行帳號000000
    00000000號帳戶雖然戶名是劉文賢，但為興國公司使用的帳
    戶，需要我的印鑑才能取款，這是延續之前陳誠斌作為興國
    公司調整帳使用，因為有些收現金的款項會匯到該帳戶，後
    來發現有逃漏稅的情形，就將該帳戶關閉等語（見偵4926卷
    第229頁）；證人即興國公司股東陳○○於原審審理時證稱：
    我跟我先生陳○○都是興國公司股東，興國公司一直都有借股
    東的帳戶在使用，來當作公司小額應收款項的存款帳戶，我
    在公司擔任出納就蠻頻繁遇到傳票上記載要匯入股東個人帳
    戶的情形，而陳○○的私人帳戶有借給興國公司等語（原審卷
    ㈠第93至99頁）；證人陳○○於本院審理時證稱：我有借帳戶
    給公司使用，財務報表上股東往來記載的款項並不是我的錢
    ，而是公司的貨款等語（見本院上更一卷㈡第319至326頁）
    明確，並有彰化商業銀行股份有限公司大肚分行106年8月11
    日彰肚字第1060000021號函附劉文賢之開戶資料、印鑑式樣
    及交易往來明細表為憑（見偵4926卷第178至224頁），佐以
    陳誠斌提出之華僑銀行光票託收入帳通知書更載明該陳誠斌
    帳戶係「興國公司用帳戶」（見原審卷㈠第294至295頁），
    足認被告劉文賢、陳淑女供稱興國公司會借用股東個人之金
    融機構帳戶，作為收受客戶貨款之用乙節，自屬有據。
　㈢又關於興國公司以股東個人金融機構帳戶收受公司貨款，再
    陸續匯回公司，並編列在財務報表之股東往來科目項下等情
    ，業據被告劉文賢、陳淑女於原審及本院審理時所供認（見
    原審卷㈠第87至97頁，本院上更一卷㈡第173、327、、397、4
    22至423頁），核與證人陳○○於原審審理時證稱：我跟我先
    生陳○○都是興國公司股東，但我們並沒有借錢給興國公司，
    所以財務報表上股東往來記載的款項怎麼來我不清楚，但我
    知道有一些公司款項是代收在陳誠斌、林○○的個人帳戶等語
    （原審卷㈠第93至99頁）、證人陳○○於本院審理時證稱：財
    務報表上股東往來記載的款項並不是我的錢，而是公司的貨
    款，我太太陳○○及兒子陳俊笙、陳伯堯也是興國公司的股東
    ，但他們也都沒有借錢給公司過，何況陳俊笙、陳伯堯於96
    、97年都在加拿大唸書，根本不可能有這麼多錢借給公司等
    語（見本院上更一卷㈡第319至326頁）相符，佐以證人林○○
    於原審審理時證稱：陳誠斌擔任興國公司董事長期間，興國
    公司都是賺錢等語（見原審卷㈠第100頁反面），且興國公司
    96年度之資產總額高達新臺幣（下同）16億4146萬8996元（
    見調查站卷第15頁），足見興國公司之資產遠高於股東往來
    之負債（1億9375萬4142元），衡情興國公司自無向股東借
    款之必要，堪認如附表二、四（財務報表附註五「關係人交
    易」㈡「與關係人間之重大交易事項」5.「資金融通情形」⑴
    「本公司與關係人資金融通」應付關係人款項）所載興國公
    司對該等股東之應付餘額，均係興國公司以股東個人金融機
    構帳戶收受公司貨款，再以股東往來名目編列在資產負債表
    （如附表一、三），是興國公司「97年度及96年度財務報告
    」、「98年度及97年度財務報告」確均有不實之情甚明。
　㈣雖證人即告訴人陳誠斌於原審審理時證稱：股東往來上記載
    的金額都是我自己借給公司的錢等語（見原審卷㈠第107頁反
    面）、證人林○○於原審審理時亦證稱：股東往來上記載有關
    我、陳誠斌、陳楷元、陳楷文的金額都是我們私人借給公司
    的錢，並不是貨款等語（見原審卷㈠第101頁反面至104頁）
    ，然觀諸興國公司96年度應付關係人款項（帳列股東往來-
    非流動），其中股東陳誠斌、林○○、陳楷元、陳楷文等人之
    期末餘額合計高達7457萬4656元（4617萬4389元+1330萬087
    4元+948萬9475元+560萬9918元），倘陳誠斌、林○○等人確
    有借給興國公司如此龐大之款項，自當就各次借款之時間、
    金額詳加記載，並留存相關之匯款憑據及收據，甚且興國公
    司猶應透過全體董事或股東議決依憑辦理借款事宜，然陳誠
    斌、林○○於原審審理作證時均未能明確指出各筆借款之時間
    、金額，且亦未能提出相關憑據，甚至就相關問題多以閃避
    、拒絕回答而有刻意隱匿之情，此舉顯與常理有違；況陳誠
    斌於興國公司對其提起之民事訴訟案件中，即以上開帳列股
    東往來之金額提起反訴，然經本院民事庭108年度重上更一
    字第47號案件審理後亦認陳誠斌上開反訴請求無理由而予以
    駁回（見本院上更一卷㈡第39至55頁），復經最高法院以110
    年度台上字第1059號判決駁回陳誠斌上訴而告確定（見本院
    上更一卷㈡第57至61頁），益徵陳誠斌、林○○上開證述，已
    難採信。
　㈤被告劉文賢、陳淑女於97年間起擔任興國公司董事長及會計
    課長，即已知悉興國公司長年借用股東個人金融機構帳戶作
    為收受部分客戶貨款之用，再以股東往來名義認列在興國公
    司帳務上，則其等自無可能基於清償借款債務之目的而對各
    該股東為給付；再觀諸附表五興國公司97年度股東往來變動
    明細表（見調查站卷第10頁），對照卷附之轉帳傳票等資料
    ，有關興國公司於97年1月29日支出48萬4321元、97年3月7
    日支出16萬5851元、97年3月19日17萬4912元，均是用以支
    付大陸地區亞聯公司之借款（見調查站卷第19、24、25頁）
    ；97年2月29日支出329萬4956元、97年5月30日支出302萬53
    32元、97年8月29日支出430萬7767元、97年11月28日支出32
    2萬3488元，均是用以償還向中租迪和公司所為之貸款及利
    息（調查站卷第23、28、32、34頁）；97年3月28日支出180
    萬元係退還客戶溢付的貨款（見調查站卷第26頁）；97年4
    月10日支出11萬4581元、97年7月10日支出13萬1765元，均
    是用以支付麻園鋼鐵廠房及土地之稅金（見調查站卷第27、
    29頁）；97年9月26日支出200萬元，係借貸予陳誠斌作為TH
    AI RHODEN之建築工程款（見調查站卷第33頁）；97年2月13
    日支出30萬330元、23萬6149元，係給付林○○、陳誠斌之96
    年度年終特別獎金（見調查站卷第20至22頁）；97年8月1日
    支出305萬6679元、317萬4999元、201萬4895元，均係分配
    給股東陳誠斌、陳○○、劉文賢之盈餘（見調查站第44至45頁
    ），顯均非基於清償之目的而對股東陳誠斌、陳○○等人所為
    之給付，然仍將彙整計算後之餘額計入興國公司財務報告內
    ，致使興國公司之財務報告發生不實之結果甚明。
　㈥被告劉文賢雖另辯稱：興國公司會借用股東私人帳戶收受客
    戶貨款，是在陳誠斌擔任董事長就這麼做，我接任公司董事
    長之後，也是延續相同的作法，我不懂會計，並無從分辨有
    無違反法律之情形等語；被告陳淑女則辯稱：我只是一名職
    員，都是聽從上級的指令行事，後來劉文賢接任後，劉文賢
    要求我沿用以前的作法云云。惟按刑法上所謂違法性認識，
    係指行為人對於其行為有法所不容許之認識，不以行為人確
    切認識其行為之可罰性或相關之處罰規定為必要，祇須行為
    人知悉其行為違反法律規範，即應認其具有違法性認識。又
    刑法第16條前段規定「除有正當理由而無法避免者外，不得
    因不知法律而免除刑事責任」，係指行為人誤信法所不許之
    行為係法所允許，且須有正當理由，並為通常人均無法避免
    之誤信，始足當之（最高法院109年度台上字第621號刑事判
    決意旨參照）。查：
　　⑴被告劉文賢接任興國公司董事長後，負責綜理公司全部事
      務，其既已認定前任董事長陳誠斌將屬於興國公司使用股
      東金融機構帳戶代收之公司貨款帳列為股東往來，並非正
      確，而有進行更正之必要，顯見其已發覺前任董事長陳誠
      斌之作法不合法且不適當，縱使其並無會計之專業背景，
      自可諮詢或請教相關會計專業人士或業務主管機關尋求合
      法且正當之解決途徑，其在確認正確合法之會計作業程序
      前，自無貿然沿用已有違法疑慮之先前作法之必要，豈能
      以盲目遵守前任董事長之舊習而解免其責任？是被告劉文
      賢顯非誤信其作法為法之所許，遑論係基於正當理由，且
      為通常人均無法避免之誤信，故被告劉文賢上開辯解，自
      無可採。
　　⑵被告陳淑女自71年間起，即已任職興國公司擔任會計，負
      責會計業務，以及興國公司最終的會計審查業務，此經被
      告陳淑女供承在卷（見偵4926卷第119頁反面、調查站卷
      第5頁反面），以其身為專業會計人員，且長期從事會計
      製作與審查業務，其對於興國公司長年借用股東個人金融
      機構帳戶作為收受部分客戶貨款之用，再以股東往來名義
      認列在興國公司帳務上，自難諉為不知，縱其係為保全工
      作而聽從上級指示辦理，亦屬其犯罪動機之問題，自難遽
      認其欠缺違法性之認識。是被告陳淑女上開辯解，亦無足
      採。　　　
　㈦綜上所述，被告劉文賢、陳淑女於97年間擔任興國公司董事
    長及會計課長，即知悉興國公司長年借用股東個人金融機構
    帳戶作為收受部分客戶貨款之用，再以股東往來名義認列在
    興國公司帳務上，倘其等於編制年度財務報告時，欲調整更
    正此部分不實記載之作法係「沖轉原錯誤分錄，並新增正確
    分錄」（見經濟部109年1月30日經商字第10900509700號函
    ，本院上訴2167卷第219至220頁），然被告劉文賢、陳淑女
    捨此不為，卻將興國公司與股東往來無關之款項，充作股東
    等人與興國公司間之股東往來，復將計算後之餘額計入興國
    公司「97年度及96年度財務報告」、「98年度及97年度財務
    報告」內，而使興國公司各該年度之財務報表發生不實之結
    果，形成興國公司曾向公司股東大量借款以供公司周轉，近
    年因營收或獲利良好，而大筆償還部分股東先前借貸興國公
    司款項之不實假象，被告二人所為，顯已該當商業會計法第
    71條第5款「其他利用不正當方法，致使會計事項或財務報
    表發生不實之結果」之要件，是被告二人本案犯行，已堪認
    定，應予依法論科。
三、論罪及法律適用之說明　　
　㈠被告劉文賢於97年3月起擔任興國公司董事長，係公司法第8
    條規定之公司負責人及商業會計法第4條所稱之商業負責人
    ；而被告陳淑女擔任興國公司之會計課長，負責商業會計事
    務之處理，其等二人均為商業會計法第71條所規範之行為人
    。另所謂「財務報表」，依商業會計法第28條規定，包括資
    產負債表、綜合損益表、現金流量表、權益變動表及該等報
    表之必要附註。而興國公司編製之「97年度及96年度財務報
    告」、「98年度及97年度財務報告」，內含資產負債表、損
    益表、股東權益變動表、現金流量表及該等報表之附註，自
    屬商業會計法第28條所指之財務報表。被告二人於該等財務
    報告之「資產負債表」及附註分別為不實之記載，致使各該
    年度之財務報表發生不實之結果，是核被告劉文賢所為，係
    犯商業會計法第71條第5款之商業負責人利用不正當方法，
    致使財務報表發生不實結果罪；被告陳淑女則係犯商業會計
    法第71條第5款之主辦會計人員利用不正當方法，致使財務
    報表發生不實結果罪。
　㈡起訴意旨雖認被告二人本件所為係犯商業會計法第71條第1款
    之填製不實會計憑證罪。惟按商業會計法第71條第1款「以
    明知為不實之事項，而填製會計憑證或記入帳冊」，其所規
    範之行為係將不實之事項填製會計憑證或記入帳冊，而依商
    業會計法第15條規定「商業會計憑證分下列二類：一、原始
    憑證：證明會計事項之經過，而為造具記帳憑證所根據之憑
    證。二、記帳憑證：證明處理會計事項人員之責任，而為記
    帳所根據之憑證。」、第16條規定「原始憑證，其種類規定
    如下：一、外來憑證：係自其商業本身以外之人所取得者。
    二、對外憑證：係給與其商業本身以外之人者。三、內部憑
    證：係由其商業本身自行製存者。」、第17條規定「記帳憑
    證，其種類規定如下：一、收入傳票。二、支出傳票。三、
    轉帳傳票。」。本件公訴意旨所指之「股東往來變動明細表
    」僅係興國公司會計人員將相關會計憑證自行彙整製作之內
    部文件而已，尚難謂係屬商業會計法第28條所規定之財務報
    表，另財務報告則係將興國公司各該年度之財務狀況整合彙
    算後製作之報表，亦與商業會計法第15條至17條所指「原始
    憑證」、「記帳憑證」未合，是公訴意旨認被告二人所為，
    係犯商業會計法第71條第1款之填製不實會計憑證罪，容有
    誤會，然因起訴之基本社會事實同一，僅係法律評價有異，
    且本院審理時已當庭告知被告二人上開所犯罪名（見本院上
    更一卷㈠第384頁，本院上更一卷㈡第84、316、396頁），使
    被告二人及辯護人就此部分予以辯論，自無礙其等防禦權之
    行使，爰依刑事訴訟法第300條規定，變更起訴法條。
　㈢另起訴意旨雖漏未就附表二、四不實填載陳誠斌、林○○以外
    股東之應付餘額部分提起公訴，然該等內容既與關於陳誠斌
    、林○○之記載均屬不實，並合計彙整後登載在各該年度之資
    產負債表上，顯係同時編製，自與起訴且經本院論罪科刑部
    分，為單純一罪關係，均為起訴效力所及，且經本院當庭告
    知被告二人另涉上開犯罪事實（見本院上更一卷㈡第422至42
    4頁），使被告二人及辯護人就此部分予以辯論，已無礙被
    告二人防禦權之行使，本院自得併予審理。
　㈣被告二人就本件犯行，均有犯意聯絡及行為分擔，應論以共
    同正犯。
　㈤被告二人利用不知情且已成年之興國公司會計林玉文彙整製
    作上開不實之財務報表，皆應成立間接正犯。
　㈥又被告二人係於不同時間編製不同年度之財務報表，依一般
    社會健全觀念，乃係在犯罪時間差距上可顯然區隔之不同年
    度分別為之，在刑法評價上各具獨立性，每次行為皆可獨立
    成罪，難認係出於單一意思活動所為之同一行為，縱構成同
    一之罪名，亦應依年度別予以分論併罰。是被告二人就上開
    二次以不正當方法致使財務報表發生不實結果之犯行，犯意
    各別、行為互殊，應予分論併罰。被告劉文賢之辯護人主張
    應論以接續犯（見本院上更一卷㈡第160至163頁），尚無足
    採。　　
四、撤銷改判之說明
　㈠原審以被告二人本件犯行事證明確，予以論罪科刑，固非無
    見，惟查：
　　⑴被告二人本案所為，均係犯商業會計法第71條第5款以不正
      當方法，致使財務報表發生不實結果罪，原判決論以商業
      會計法第71條第1款之填製不實會計憑證罪，已有違誤（
      詳如前述）。
　　⑵另有關被告二人不實填載附表二、四除陳誠斌、林○○以外
      股東之應付餘額部分，與起訴意旨所指有關陳誠斌、林○○
      部分為單純一罪關係（詳如前述），應為起訴效力所及，
      原審漏未審酌上情，亦有未洽。
　　⑶檢察官依告訴人所請提起上訴，認附表二、四有關陳誠斌
      、林○○之股東往來乃其等對興國公司之債權，並非貨款等
      情，及被告二人否認犯罪提起上訴，固均無理由，然原判
      決既有上開可議之處，自應由本院將原判決予以撤銷改判
      。
　㈡爰審酌被告劉文賢為興國公司董事長，被告陳淑女擔任會計
    ，其等二人將興國公司與股東往來無關之款項，充作股東與
    興國公司間之股東往來，藉以沖減資產負債表所列之負債數
    額，致使相關財務報表發生不實結果，固均屬可議，惟念及
    被告二人係基於使興國公司帳務趨於正常之目的而一時便宜
    行事，致罹刑典，均未因本案犯罪而有不法所得，且事後已
    將原屬興國公司營業收入之貨款部分，完成補繳98年度營業
    所得稅187萬7624元及99年度營業所得稅214萬1196元，有財
    政部臺灣省中區國稅局98年度營利事業所得稅結算稅額自動
    補報補繳繳款書、財政部臺灣省中區國稅局99年度營利事業
    所得稅結算稅額自動補報補繳繳款書各1紙為憑（見調查站
    卷第84-1頁），復於本院審理時已有悔悟而為認罪之表示，
    兼衡被告劉文賢為工專畢業之智識程度，現仍為興國公司董
    事長，尚需扶養母親及孫子、經濟狀況尚可之家庭生活狀況
    ；被告陳淑女為臺中空專畢業之智識程度、已退休、目前為
    家管之家庭生活狀況等一切情狀（見本院上更一卷㈡第427頁
    ），分別量處如主文第2、3項所示之刑，並均諭知易科罰金
    之折算標準。
　㈢又本院既就原判決對被告二人本件各罪刑均撤銷改判，則原
    判決就被告二人本件所犯各罪宣告刑所定應執行之刑，亦因
    此失所附麗，自應由本院併予撤銷。本院衡酌被告二人所犯
    各罪侵害法益之異同、對侵害法益之加重效應、時間、空間
    之密接程度，再考量刑罰邊際效應隨刑期而遞減及行為人所
    生痛苦程度隨刑期而遞增之情形、受刑人復歸社會之可能性
    ，而為整體評價後，爰分別定其應執行之刑如主文第2、3項
    所示，並均諭知易科罰金之折算標準。　
據上論斷，應依刑事訴訟法第369條、第364條、第299條第1項前
段、第300條，商業會計法第71條第5款，刑法第11條前段、第28
條、第41條第1項前段、第51條第5款，判決如主文。
本案經檢察官何宗霖提起公訴，檢察官沈淑宜提起上訴，檢察官
林弘政到庭執行職務。　　
中　　華　　民　　國　　111 　年　　4 　　月　　12　　日
            刑事第七庭   審判長法　官  梁  堯  銘
                               法　官  王  鏗  普
                               法　官  羅  國  鴻
以上正本證明與原本無異。
如不服本判決應於收受送達後20日內向本院提出上訴書狀，其未
敘述上訴理由者，並得於提起上訴後20日內向本院補提理由書狀
（均須按他造當事人之人數附繕本）「切勿逕送上級法院」。因
疫情而遲誤不變期間，得向法院聲請回復原狀。 
                               書記官  吳  姁  穗 

中　　華　　民　　國　　111 　年　　4 　　月　　12　　日
【論罪科刑法條】
商業會計法第71條
商業負責人、主辦及經辦會計人員或依法受託代他人處理會計事
務之人員有下列情事之一者，處5年以下有期徒刑、拘役或科或
併科新臺幣60萬元以下罰金：
一、以明知為不實之事項，而填製會計憑證或記入帳冊。
二、故意使應保存之會計憑證、會計帳簿報表滅失毀損。
三、偽造或變造會計憑證、會計帳簿報表內容或毀損其頁數。
四、故意遺漏會計事項不為記錄，致使財務報表發生不實之結果
    。
五、其他利用不正當方法，致使會計事項或財務報表發生不實之
    結果。
【附表一】調查站卷第107頁

 　　
【附表二】調查站卷第123頁　　 
　　　
【附表三】調查站卷第130頁　　　　
　　
【附表四】調查站卷第150頁

　　　
【附表五】調查站卷第10頁